臺灣臺北地方法院民事判決　九十年度重訴字第四一二號
　　原　　　告　　上元投資有限公司
　　法定代理人　　乙○○
　　被　　　告　　西菱科技股份有限公司
　　兼法定代理人　甲○
右當事人間請求給付買賣價金事件，本院判決如左：
    主      文
被告甲○應給付原告新台幣玖佰伍拾伍萬元，及自民國八十九年十二月二十五日起迄
清償日止，按日以新台幣貳萬捌仟元計算之違約金。
原告其餘之訴駁回。
訴訟費用由被告甲○負擔十分之九，餘由原告負擔。
本判決第一項於原告以新台幣佰壹拾玖萬元，為被告甲○供擔保後得假執行，但被
告甲○如於假執行程序實施前，以新台幣玖佰伍拾伍萬元，為原告預供擔保，得免為
假執行。
原告其餘假執行之聲請駁回。
    事      實
壹、原告方面：
一、聲明：
（一）、被告西菱科技股份有限公司及被告甲○應連帶給付原告新台幣（以下同）壹
        仟萬元整，及自民國（以下同）八十九年十二月二十五日起迄清償日止，每
        日貳萬捌仟元之違約金。
（二）、訴訟費用由被告等連帶負擔。
（三）、並願供擔保請准為假執行之宣告。
二、陳述：
（一）、被告等為購買原告所有台北市大安區○○○路○段七十號十七樓之三之房屋
        乙戶、其附屬車位及其座落土地持分，於八十九年十二月五日以被告西菱科
        技股份有限公司（下稱西菱公司）、代表人甲○之名義，與原告簽立不動產
        買賣契約書，經雙方約定買賣總價金為伍仟陸佰萬元，並約定於簽約當日，
        被告等應給付壹仟萬元之第一期簽約款。
（二）、被告等為依約給付第一期簽約款，即於簽約當日，由被告甲○簽發並交付面
        額一仟萬元整，票載發票日為八十九年十二月十二日之支票乙紙予原告收執
        （見﹁繳款簽認備忘錄﹂欄第1.項所載），不意原告依期為付款提示，竟遭
        銀行以存款不足為由退票；經原告向被告等詢問並主張收取簽約款之權利，
        被告甲○始於八十九年十二月十九日另開立並交付同額、票載發票日為八十
        九年十二月二十四日之支票乙紙，作為簽約款之支付，並收回前開業遭退票
        之支票，迺原告屆期提示付款，竟遭銀行以存款不足及拒絕往來戶為由退票
        。原告所收受被告等所交付前後兩次簽約款支票，一再遭到退票，且經原告
        催討，被告等迄不支付。
（三）、按民法第三百六十七條規定：「買受人對於出賣人，有交付價金及受領標的
        物之義務」，且依本件買賣契約書第八點第段所約定：「甲方（即被告）
        若有遲延給付之情形，應賠償乙方（即原告）每日按買賣總價千分之零點五
        計算之處罰性違約金．．．．」，是原告自得依約請求被告西菱公司給付上
        開第一期簽約款及自其遲延給付之翌日起（即自八十九年十二月二十五日起
        ），迄清償日止，每日貳萬捌仟元之處罰性違約金。本件原告起訴後遵照
        鈞院庭諭，申請抄錄被告西菱公司之公司變更登記事項卡後，竟赫然發現被
        告甲○既非該公司之董事、亦非經理人，而係監察人；尤有甚者，該公司於
        八十九年十二月十二日始完成設立登記，而被告甲○竟於八十九年十二月五
        日（亦即該公司完成設立登記前）即以公司名義與原告為本件買賣之法律行
        為。被告甲○就上開事實隱匿不宣，致原告始終被埋在鼓裡，迄遵諭申領公
        司變更登記事項卡後，方知被告甲○竟以此悖於誠信之手法與原告進行本件
        買賣交易。故依公司法第一五五條第二項規定：﹁發起人對於公司在設立登
        記前所負債務，在登記後亦負連帶責任。﹂而被告甲○既為被告西菱公司設
        立登記時之監察人，則其必為該公司設立時之發起人，乃事理之當然，是依
        上開公司法規定，被告甲○就本件價金及違約金債務，自應與被告西菱公司
        負連帶給付責任，要無庸疑。
（四）、另按公司法第十九條規定：﹁未經設立登記，不得以公司名義經營業務或為
        其他法律行為。違反前項規定者，行為人各處一年以下有期徒刑、拘役或科
        或併科新台幣十五萬元以下罰金，﹃並自負其責﹄；行為人有二人以上者，
        連帶負責，並由主管機關禁止其使用公司名稱。﹂。而此所謂﹁行為人．．
        ．．自負其責﹂，乃指由行為人自為該項法律行為之主體，此有最高法院七
        十一年台上字第四三一五號判例意旨：﹁．．．．公司在設立登記前，既不
        得謂其已取得法人之資格，自不能為法律行為之主體，而以其名稱與第三人
        為法律行為。若以其名稱而與第三人為法律行為，則應由行為人自負其責，
        即認行為人為﹃該項行為之主體﹄，此公司法第十九條規定之所由設。﹂，
        及最高法院六十四年台上字第七七八號判決意旨：﹁該支票在上訴人印章之
        上雖蓋有○○漁業股份有限公司之印章，惟該公司迄未依法辦理設立登記，
        其以籌備處名義申請開戶，有調取上開資料可稽，並為上訴人所不爭，則上
        訴人縱以該公司名義簽發支票，依公司法第十九條之規定，應﹃自負發票人
        之責任﹄，不因其本人並未開戶而有影響。﹂可稽。是倘認本件交易不屬於
        被告西菱公司設立之必要行為，則依上開規定及判例意旨所示，本件即應由
        行為人即被告甲○自為法律行為（即買賣行為）之主體（即買受人），而自
        負買受人給付本件買賣價金及賠償遲延違約金之責任。
（五）、針對被告答辯內容之反駁：
１、被告簽訂系爭買賣契約時，並未遭詐欺，故無權撤銷系爭買賣：
  (一)查民國八十九年十月間，被告經力霸房屋仲介公司得知原告所有之系爭房屋待出
    售，乃透過仲介公司要求原告先將系爭房屋租予被告甲○半年，嗣後雙方再簽訂
    買賣契約，原告應允，遂簽訂之租賃契約書。然原告始終只知被告甲○欲先承租
    系爭房屋，爾後再行購買，至於被告買受系爭房屋做何用途，原告則全然不知，
    何來﹁保證﹂可供公司營業之用可言？再者，租賃與買賣為不同之法律行為，本
    件承租人與買受人復為不同主體，且並未約定租賃與買受之用途一致，是縱房屋
    租賃契約第四條約定本房屋供﹁營業﹂之用，亦不能推斷雙方曾約定或原告曾保
    證買賣之用途同一，至為灼然。
  (二)次查，依雙方租約約定，簽訂租賃契約後，至九十年五月一日之前，被告擁有充
    分自由決定何時簽訂買賣契約；而在此期間，原告一方面有租金可供收取，另一
    方面屆期（即九十年五月一日之前）被告不買時，原告亦享有違約金請求權（參
    租賃契約第十一條），是原告自無必要催促被告速訂買賣契約，被告臨訟偽稱係
    ﹁原告一再要約﹂云云，顯不合經驗常情，且無實據足憑，要無可採。實際上當
    時訂定租約後未幾，被告即主動表示已籌集足夠資金可以買受系爭房屋，故要求
    提早簽訂買賣契約，原告信以為真，方與之訂定買賣契約。是本件係被告主動要
    求簽訂買賣契約，原告配合辦理後，被告竟無資力支付簽約款，臨訟復片面反悔
    毀約，誣指原告詐欺，其先耍弄原告於先，而今又臨訟杜撰，意圖欺瞞　鈞院，
    其辯詞要無可採至明。
  (三)尤有甚者，兩造簽訂租約後（即八十九年十月十二日後，參原證九租約最末頁所
    載日期八十九年十月十二日即明），被告即於八十九年十月中旬遷入使用系爭房
    屋，但隨即遭系爭房屋之管理委員會口頭告誡，管理委員會嗣並於八十九年十月
    二十三日發函通知不能當辦公室及營業使用，此參證人游典儒（即系爭房屋之管
    理委員）於九十年十月八日到庭證稱：﹁．．．．之前被告甲○在十七樓之三開
    辦公室，我們發現後曾以口頭向辦公室內的人員表示不可以作為辦公室使用，後
    來在八十九年十月二十三日正式發函給甲○，但他們直到八十九年底才關閉辦公
    室，．．．．只有甲○我們是以發函方式通知。﹂、﹁．．．．我們只直接通知
    甲○。﹂由此足見，被告至遲於九十年十月二十三日即受管理委員會之上開函文
    通知，而知悉系爭房屋不能作辦公室及營業之用，其竟仍於八十九年十二月五日
    主動與原告簽訂系爭買賣契約，足見被告買受系爭房屋之用途顯與營業或辦公使
    用無關，其臨訟辯稱遭原告﹁詐欺﹂云云，實不知其所指為何？且由上開證詞亦
    足證明，被告九十年八月二十日　鈞院庭訊時辯稱：﹁．．．．大約在十二月中
    左右，管理委員會就告訴我們不能當作營業使用﹂云云，顯係臨訟捏造之詞，其
    所述時間點與事實完全不符，是其辯詞要無可採，彰彰明甚。
  (四)至於系爭買賣契約中規定買方之應備證件有負責人身分證影本、公司執照影本等
    ，實因系爭房屋之買受人為公司法人，故需備齊上揭文件俾便日後辦理系爭房屋
    過戶事宜，至於被告買受系爭房屋之用途（亦可能作為員工宿舍或轉手投資之用
    ），則根本無從由上開應備文件中探知，此乃一般社會上老嫗皆識之理，迺被告
    卻以此毫無關聯之事辯稱原告曾為房屋用途之﹁保證﹂，其詞窮狡辯，莫此為甚
    ！
２、被告事前明知系爭房屋不能作辦公室及營業之用，而仍購買，是其依法不得撤銷
    買賣契約：
  (一)按﹁意思表示之內容有錯誤或表意人若知其事情即不為意思表示者，表意人得將
    其意思表示撤銷之。但以其錯誤或不知事情﹃非由表意人自己之過失﹄者為限。
    ﹂民法第八十八條第一項著有明文。足見表意人欲撤銷錯誤意思表示，依法以其
    無過失時，始得為之。查被告於八十九年十月二十三日即受管理委員會函文通知
    不得作辦公室及營業使用，故其於斯時起即明知系爭房屋規定之用途，已如前述
    ，是被告於八十九年十二月五日仍以籌足資金為由主動與原告簽訂買賣契約，足
    見被告於簽訂系爭買賣契約時，並無認知﹁錯誤﹂之情事可言，故何來撤銷意思
    表示之權利？又本件買賣縱使存在被告所稱之﹁錯誤﹂，依上述事實經過可知，
    此亦顯係可歸責於被告所致，故依上揭民法規定意旨，被告自不得撤銷其買受之
    意思表示。
  (二)再者，八十九年十二月五日訂定買賣契約當天，賣方應備證件（參買賣契約第一
    頁）規定有建物所有權狀，原告當天即予提出，而其中建物所有權狀中即明確記
    載建物用途為：﹁住家用﹂。按該等文件原告於簽約當天既已提出，被告如何諉
    為不知？又何來﹁錯誤﹂可言？
  (三)綜上，被告早已明知系爭房屋不得作為辦公室及營業之用，而仍逕行簽訂系爭買
    賣契約，被告如何主張其有﹁錯誤﹂之意思表示？或主張其﹁無過失﹂？
３、又被證一租賃契約書中固約定：﹁雙方同意另於九十年五月一日前簽訂買賣契約
    ﹂，惟此顯已表明買賣契約需﹁另行簽訂﹂，故買賣之條件、約款及權利義務（
    除價金已先談妥外），均需另以買賣契約加以約定，易言之，該租賃契約中只就
    買賣價金加以約定，其他買賣相關事項均需﹁另行簽訂﹂，是雙方並無以租賃契
    約之內容充為買賣契約內容之合意，故被告主張﹁租賃契約為買賣合約之一部分
    ﹂，實屬無稽，不符事實，要不可採。
４、再由前述事證可知，被告簽訂買賣契約前早已知悉系爭房屋之用途，故其從未詢
    問過原告系爭房屋之用途，亦從未告知原告其買受之用途，且證人游典儒亦證稱
    管理委員會並未一併通知原告不能作為辦公室使用之事（參　鈞院九十年十月八
    日言詞辯論筆錄），故原告如何得知被告買受之實際用途為何？而原告既不知被
    告買受之用途，又以為被告已瞭然系爭房屋之用途，是如何責原告應告知？故原
    告何來﹁告知之義務﹂可言？更何來以緘默遂行詐欺可言？是被告關此之主張，
    亦乏依據，不足採信。
５、綜上所陳，本件兩造簽訂買賣契約時，並未約定系爭房屋之用途，遑論原告﹁保
    證﹂用途！更何來﹁詐欺﹂被告可言？而被告買受系爭房屋，係明知其用途始予
    買受，故何來﹁錯誤﹂可言？且倘果為﹁錯誤﹂，亦為被告之重大過失所致，被
    告無權主張撤銷契約。是被告答辯實係臨訟編造之詞，完全不符事實，要無足採
    。
三、證據：提出不動產買賣契約書、支票及退票理由單、西菱科技股份有限公司公司
    登記事項卡、租賃契約書影本乙份為證。
貳、被告方面：
一、聲明：
（一）、原告之訴駁回。
（二）、訴訟費用由原告負擔。
（三）、如受不利判決願供擔保請准宣告免為假執行。
二、陳述：
甲、程序部份：
    本件原告顯係對被告甲○提出主觀預備之訴，於被告甲○程序保障，顯有不足，
    應不合法，請　鈞院駁回該訴訟。
乙、實體部份：
（一）、有關西菱公司部份，就系爭買賣並不負買受人之責：查系爭房屋係甲○為西
        菱公司將來營業使用所購置，惟系爭房屋不得做為營業用途，西菱公司不予
        承認，西菱公司當不負買受人之責。按我國民法就法人資格之取得，採登記
        要件主義．．．公司在設立登記前，既不得謂其已取得法人資格，自不能為
        法律行為主體．．，在未經設立登記，而已公司名稱與第三人所為之法律行
        為，除雙方預期於公司設立登記後，由公司承受，而公司於設立登記後已表
        示承受，或公司另有與該為法律行為之雙方當事人成立契約承擔之契約外，
        公司原不當然承受，且由於公司非該法律行為之主體，亦不因其後股東之承
        認，而改為該法律行為之當事人，最高法院七十一年台上字第四三一五號判
        例定有明文。查本件系爭房屋係甲○熱心為西菱公司將來營業使用所購置，
        惟系爭房屋既不得做為營業用途，西菱公司不同意承受，揆諸前揭判例意旨
        ，則甲○所為之買賣行為，並不當然對西菱公司發生效力，西菱公司不負有
        買受人之義務，至為灼然。
（二）、系爭買賣契約係因原告詐欺，業經撤銷，契約不存在，原告主張不足採：本
        件原告向被告保證稱系爭標的可做為公司營運之用，是以被告方與之成立買
        賣契約，且由於被告所欲與他人共同成立之西菱公司尚未正式完成登記，是
        以先由雙方另行約定，由被告承租上述房屋，俟西菱公司成立後，再由原告
        與西菱公司再行簽訂買賣合約，辦理過戶事宜，此有租賃契約書第十一條特
        約條款明載：﹁１．雙方同意九十年五月一日前簽定買賣契約。﹂︵詳證一
        ︶及本件買賣契約書上載明﹁該租約在甲方尚未付清屋款仍有效，甲○仍應
        依租約給付租金﹂︵詳證二︶等語即明。八十九年十二月四日被告及其股東
        業已提出西菱公司之正式申請，經告知原告上情後，原告一再要約，雙方乃
        於八十九年十二月五日簽定本件買賣合約，以履行前述約定，惟事後經系爭
        標的所在之大廈管理委員會告知，系爭房屋不得做為公司營業之用，僅得做
        為住家使用，被告方知為原告所欺騙，因此以口頭撤銷該買賣契約，並搬離
        系爭房屋，惟當初係以口頭方式撤銷，此再以書狀送達日起，撤銷本件系爭
        買賣契約。
（三）、有關原告自始即知系爭房屋不得供營業之用，原告竟隱瞞上開事實，保證系
        爭房屋得做為公司營業之用，詐欺被告與之訂定租賃、買賣契約之事實如下
        ：
︵一︶原告於雙方租賃合約書中第四條載稱：使用租賃物限制１．本房屋係供營業之
    用。．．第七條稅捐負擔：雙方皆同意不申報營業稅等語，即足以證明原告確係
    擔保該房屋得做為營業之用，要屬灼然。惟系爭房屋，根本不可做為營業之用，
    此可自新鑽石大廈管理委員會函明載：﹁本大樓建成之初約在民國七十六年間，
    曾向台北市工務局申報，大樓第一、二層樓為營業辦公使用，其餘三樓以上均為
    住家使用在案︵詳證二︶等語可證，則原告稱可做為營業使用，顯係詐欺被告，
    要屬灼然。
︵二︶雙方於本件買賣契約應備證件即已載明：買方應備證件為１．負責人身分證影
    本．．６．公司變更登記事項卡正本；７．公司執照影本。上開資料即足證明原
    告擔保系爭房屋可做為公司營業之用，此有買賣契約可稽。
︵三︶又再稽諸本件買賣契約簽定之緣由，即雙方於西菱公司成立前所簽定之房屋租
    賃契約書內載明：第四條使用租賃物限制１．本房屋係供營業之用．．．第七條
    捐稅負擔．．雙方皆同意不申報營業稅︵同證一︶等語。
︵四︶按依　鈞院傳訊新鑽石大廈管理委員會證人游典儒作證知，系爭房屋確實不得
    供作營業之用，且依其所提供之管理公約第二十九條規定：本大廈除一樓店舖、
    二樓辦公室及地下層停車位，其餘專供住家使用，不得為其他之用途，更不得自
    營或出租或貸與他人經營賓館、旅社、戲院、餐廳或遊樂場所等有礙本大廈安全
    、安寧與秩序之使用。查原告係系爭房屋所有權人，其對住戶之管理公約應知之
    甚詳，當初被告要購買系爭房屋時，即一再表明係要供作將來西菱公司營業辦公
    用，故自要約書、租賃契約中雖以被告甲○個人名義要約、租賃系爭房屋，但皆
    有附註條文可看出甲○係為西菱公司營業用所代為要約、承租，然原告竟自始隱
    瞞系爭大廈除一、二樓係辦公室及地下層停車位，其餘專供住家使用，不得做為
    營業用之事實，原告係系爭房地之所有權人，其竟隱瞞上開事實，自被告要約時
    起至簽訂租約，一再隱瞞上開事實，與被告簽定租賃契約，被告於八十九年十一
    月一日搬入後，雖管委會有告知，然被告詢問原告，原告再佯稱:系爭房地當然?
    以做營業用，否則所有權人為何登記為上元投資有限公司？且黃任中的辦公室亦
    在同層樓二樓。此時原告即積極遊說被告提前與之簽約，惟簽約後被告得知系爭
    房地確實無法做為營業用，要求原告解約，原告竟要求被告要賠償二百萬元正，
    被告以其根本無損失，且期間被告亦有給付租金，原告何來損失可言？且系爭房
    地係原告一再向被告保證得做為營業之用，被告始與之簽約，有關系爭房屋是否
    得做為營業用，就本件買賣交易係屬重要事項，然系爭房屋自始即無法做為營業
    用為原告所明知，原告顯有詐欺，被告依法得撤銷系爭買賣契約，甚至請求損害
    賠償。
（四）、按民法第九十二條第一項所謂詐欺，並不以積極之欺罔行為為限，然單純之
        緘默，除在法律上、契約上或交易之習慣上就某項負有告知之義務者外，其
        緘默並無違法性，即與本條項之所謂詐欺不合，最高法院三十三年上字第八
        八四號判例，著有明文。意即茍係契約上交易習慣上重要之點，未予告知即
        係詐欺。本件系爭房屋，是否做為營業之用，顯係被告考量租用及買賣系爭
        房屋之重點所在，此亦為原告所明知，此可稽諸原告於租賃合約上擔保做為
        營業之用，不申報營業稅諸語即明。姑不論原告辯稱渠未於買賣合約上告知
        得做為營業之用，不足採信。縱令渠所辯，渠明知系爭房屋不得做為營業之
        用，故意不告知被告，亦係不作為詐欺，要屬灼然。
（五）、被告雖辯稱：租賃契約與買賣契約不同云云。惟查：租賃契約中第十一條特
        約條款明載１．雙方同意另於九十年五月一日前簽訂買賣契約，買賣總價新
        台幣五千六百萬元正．．皆已將買賣契約之要件寫妥，顯見買賣契約係根據
        租賃契約而來，租賃契約至少亦係預約，為買賣合約之一部份。退步言之，
        租賃合約確可證明原告確係對被告甲○施以詐術，使其誤信系爭房屋，確可
        做為營業之用，而陷於錯誤，方與原告簽訂系爭租賃、買賣二紙合約，依民
        法九十三條之規定，被告自得撤銷該買賣合約。
三、證據：提出租賃契約為證。
    理      由
甲、程序方面：原告起訴時請求被告西菱科技股份有限公司應給付原告壹仟萬元，及
    自八十九年十二月二十五日起迄清償日止，每日貳萬捌仟元之違約金。主張被告
    西菱科技股份有限公司應依與原告簽定之買賣契約，給付價金及違約金。原告於
    九十年五月一日，起訴狀繕本送達被告西菱科技股份有限公司前，追加備位聲明
    為被告甲○應給付原告壹仟萬元，及自八十九年十二月二十五日起迄清償日止，
    每日貳萬捌仟元之違約金。主張因被告甲○無權代表被告西菱科技股份有限公司
    與原告簽立買賣契約，且此非被告西菱科技股份有限公司設立前之必要行為，應
    由被告甲○自為法律行為之主體，負給付買賣價金之責任。按訴狀送達後，原告
    不得變更或追加他訴，民事訴訟法第二百五十五條第一項前段定有明文。原告於
    訴狀送達被告西菱科技股份有限公司前，追加備位聲明，依上述規定，應予允許
    。原告又於九十年八月二十日，訴狀繕本送達被告後，變更聲明為被告西菱科技
    股份有限公司及被告甲○應連帶給付原告壹仟萬元整，及自八十九年十二月二十
    五日起迄清償日止，每日貳萬捌仟元之違約金。並補充法律上之陳述請求被告甲
    ○依公司法第一百五十五條第二項規定，與被告西菱科技股份有限公司負連帶給
    付責任。按訴狀送達後，原告不得變更或追加他訴，但請求之基礎事實同一者，
    不在此限，民事訴訟法第二百五十五條第一項第二款亦有明文。查原告變更之聲
    明，與前次聲明，基礎事實均係主張被告西菱科技股份有限公司之發起人即被告
    甲○，代表被告西菱科技股份有限公司與原告簽立買賣契約，應由被告西菱科技
    股份有限公司、或被告甲○，或由被告二人連帶負給付買賣價金及違約金責任，
    是原告前後二次聲明之基礎事實同一，依上述規定，原告為訴之變更，應予准許
    。
乙、實體方面：
一、原告起訴主張被告甲○於八十九年十二月五日，以被告西菱科技股份有限公司、
    代理人甲○之名義，為購買原告所有台北市大安區○○○路○段七十號十七樓之
    三之房屋乙戶、其附屬車位及其座落土地應有部分，與原告簽立不動產買賣契約
    書，雙方約定買賣總價金為伍仟陸佰萬元，並約定於簽約當日，被告西菱科技股
    份有限公司應給付壹仟萬元之第一期簽約款，簽約當日，被告甲○並簽發及交付
    發票人為甲○、票面金額為壹仟萬元整、票載發票日為八十九年十二月十二日之
    支票乙紙予原告收執，惟原告依期為付款提示，竟遭銀行以存款不足為由退票，
    經原告向被告詢問並主張收取簽約款之權利，被告甲○始於八十九年十二月十九
    日另開立及交付同額、票載發票日為八十九年十二月二十四日之支票乙紙，作為
    簽約款之支付，並收回前開業遭退票之支票，惟原告屆期提示付款，亦遭銀行以
    存款不足及拒絕往來戶為由退票，經原告一再催討，被告迄今仍拒不支付，惟被
    告西菱科技股份有限公司於八十九年十二月十二日始經設立登記之事實，業經原
    告提出不動產買賣契約書、支票及退票理由單、公司登記事項卡為證，被告對此
    亦不爭執，堪信為真。
二、原告主張依八十九年十二月五日簽定之不動產買賣契約書第三條第一款約定，買
    方應於簽約當日，給付壹仟萬元之第一期簽約款。又依買賣契約書第八點第段
    約定：「甲方（即被告）若有遲延給付之情形，應賠償乙方（即原告）每日按買
    賣總價千分之零點五計算之處罰性違約金．．．．」，又被告甲○為被告西菱公
    司之發起人，為此依買賣契約及公司法第十九條、第一百五十五條規定，請求被
    告二人連帶給付原告壹仟萬元，及自八十九年十二月二十五日起迄清償日止，每
    日貳萬捌仟元之違約金。被告則以系爭房屋係甲○為西菱公司將來營業使用所購
    置，惟系爭房屋不得做為營業用途，西菱公司不予承認，西菱公司不負買受人之
    責，又原告向被告保證稱系爭標的可做為公司營運之用，被告方與之成立買賣契
    約惟事後經系爭標的所在之大廈管理委員會告知，系爭房屋不得做為公司營業之
    用，僅得做為住家使用，被告方知為原告所欺騙，因此以口頭撤銷該買賣契約，
    並搬離系爭房屋，並再以書狀送達日起，撤銷本件系爭買賣契約，又原告請求之
    違約金過高，被告另以押金四十五萬元主張抵銷等語置辯。是本件爭執點在於被
    告西菱公司於設立登記前，被告甲○代理被告西菱公司與原告簽立之買賣契約是
    否有效？被告甲○是否應負買受人責任？被告可否以受原告詐欺或意思表示錯誤
    為由，撤銷買賣契約？原告請求之違約金是否過高？被告主張抵銷是否有理由？
三、按未經設立登記，不得以公司名義經營業務，或為其他法律行為，違反者，由行
    為人自負其責，公司法第十九條定有明文。又查我國民法，就法人資格之取得，
    採登記要件主義，在公司法人，公司法第六條亦訂有明文。公司在設立登記前，
    既不得謂其已取得法人之資格，自不能為法律行為之主體，而以其名稱與第三人
    為法律行為。若以其名稱而與第三人為法律行為，則應由行為人自負其責，即認
    行為人為該項為之主體。此公司法第十九條規定之所由設。因之在未經設立登記
    ，而以公司名稱與第三人所為之法律行為，除雙方預期於公司設立登記後，由公
    司承受，而公司於設立登記後已表示  (無論明示或默示)承受，或公司另有與該
    為法律行為之雙方當事人成立「契約承擔」之契約外，公司原不當然承受，且由
    於公司非該法律行為之主體，亦不因其後股東之承認，而變為該法律行為之當事
    人（最高法院七十一年度台上字第四三一五號民事判例可資參照）。
四、查原告與被告西菱公司於八十九年十二月五日簽立不動產買賣契約書時，被告西
    菱公司既尚未設立登記，被告西菱公司並不能為該買賣契約之主體，而購買不能
    作為營業及辦公室使用之系爭建物（詳如後述），亦難認係公司設立之必要行為
    ，原告既未就被告西菱公司設立登記後有表示承受，或另成立契約承擔，舉證以
    實其說，依上述判例意旨，被告西菱公司並不承受該買賣契約，從而，原告依買
    賣契約約定，請求被告西菱公司給付原告第一期簽約款壹仟萬元，及自八十九年
    十二月二十五日起迄清償日止，每日貳萬捌仟元之違約金，為無理由，應予駁回
    。
五、次查，原告主張被告甲○，於西菱公司設立登記前，以被告西菱公司代理人名義
    ，與原告簽定買賣契約，被告甲○應依公司法第十九條、第一百五十五條規定，
    負買受人責任。被告甲○則主張係因受原告詐欺，才與原告簽定買賣契約，被告
    已依民法第九十二條、第九十三條規定，撤銷該買賣契約之意思表示等語。
（一）、按﹁未經設立登記，不得以公司名義經營業務或為其他法律行為。違反前項
        規定者，行為人各處一年以下有期徒刑、拘役或科或併科新台幣十五萬元以
        下罰金，並自負其責。﹂，公司法第十九條定有明文。又﹁．．．．公司在
        設立登記前，既不得謂其已取得法人之資格，自不能為法律行為之主體，而
        以其名稱與第三人為法律行為。若以其名稱而與第三人為法律行為，則應由
        行為人自負其責，即認行為人為﹃該項行為之主體﹄，此公司法第十九條規
        定之所由設。﹂，﹁該支票在上訴人印章之上雖蓋有○○漁業股份有限公司
        之印章，惟該公司迄未依法辦理設立登記，其以籌備處名義申請開戶，有調
        取上開資料可稽，並為上訴人所不爭，則上訴人縱以該公司名義簽發支票，
        依公司法第十九條之規定，應﹃自負發票人之責任﹄，不因其本人並未開戶
        而有影響。﹂（最高法院七十一年台上字第四三一五號、六十四年台上字第
        七七八號民事判決可資參照）。本件被告甲○於西菱公司設立登記前，以被
        告西菱科技股份有限公司、代理人甲○之名義，與原告簽立買賣契約，依上
        述法條及判決意旨，原告主張應由行為人即被告甲○自為法律行為（即買賣
        行為）之主體（即買受人），負買受人給付本件買賣價金及違約金責任，自
        屬有據。
（二）、被告甲○主張系爭房屋係為西菱公司將來營業使用所購置，原告有向被告保
        證稱系爭標的可做為公司營運之用，並以兩造於簽定買賣契約前，就系爭房
        屋所簽定之租賃契約，業已載明系爭房屋係供營業用，並約定時間簽定買賣
        契約，租約自為買賣契約之預約，得做為買賣契約內容之一部分，簽約時並
        約定應交付公司登記資料，原告曾一再佯稱系爭房地當然可以做營業用等情
        為證。經查：
(1)、兩造於八十九年十二月五日就系爭房屋簽定買賣契約前，固先定有租賃契約，約
    定租賃期限自八十九年十一月一日起至九十年四月三十日止，並於租賃契約書第
    十一條特約條款記載：﹁１．雙方同意九十年五月一日前簽定買賣契約。﹂，於
    第四條記載：使用租賃物限制１．本房屋係供營業之用。．．第七條稅捐負擔：
    雙方皆同意不申報營業稅等語。而兩造所定買賣契約亦載：買方應備證件為１．
    負責人身分證影本．．６．公司變更登記事項卡正本；７．公司執照影本。﹁該
    租約在甲方尚未付清屋款仍有效，甲○仍應依租約給付租金﹂等語。有被告所提
    租約及買賣契約可稽。
(2)、惟系爭買賣標的物所在之新鑽石大廈，於七十六年間，曾向台北市政府工務局申
    報，大樓三樓以上為住家使用等情，業經本院函詢該新鑽石大廈管理委員會屬實
    ，有該管委會回函在卷可稽。而該大廈管理公約第二十九條亦規定：本大廈除一
    樓店舖、二樓辦公室及地下層停車位，其餘專供住家使用，不得為其他之用途，
    更不得自營或出租或貸與他人經營賓館、旅社、戲院、餐廳或遊樂場所等有礙本
    大廈安全、安寧與秩序之使用，有該管理公約附卷可考。證人游典儒即該新鑽石
    大廈管理委員會主任委員於本院結亦證稱：系爭大樓三樓以上不能作為商業使用
    ，所謂商業使用包括開店面或辦公室，之前被告在十七之三號開辦公室，我們發
    現後，曾以口頭向辦公室內的人員表示不可以作為辦公室使用，後來在八十九年
    十月二十三日正式發函給甲○，但他們在八十九年底才關閉辦公室等語。足認被
    告甲○於八十九年十月二十三日前，即經新鑽石大廈管理委員會告知，系爭房屋
    不能作為營業用。
(3)、被告甲○仍於八十九年十二月五日，以被告西菱科技股份有限公司、代理人甲○
    之名義，與原告簽立買賣契約，並於簽約當日，開立票額為壹仟萬元之支票乙紙
    予原告收執，以支付第一期簽約款壹千萬元，又於該支票退票後，於八十九年十
    二月十九日另開立同額、票載發票日為八十九年十二月二十四日之支票乙紙予原
    告。被告甲○既於八十九年十月二十三日前，即知系爭房屋不能作為營業用，與
    租約之約定不符，仍繼續為租賃物之使用，並繳付租金，並與原告續定買賣契約
    ，二度開立支票以支付價金，被告甲○主張因有系爭標的物得作為營業使用之錯
    誤認知，才與原告簽定買賣契約，為意思表示錯誤，主張依民法第八十八條第一
    項，撤銷買賣契約，並不足採。
(4)、被告甲○另主張原告一再佯稱，系爭房地當然以做營業用，否則所有權人為何登
    記為上元投資有限公司，且黃任中的辦公室亦在同層樓二樓，並積極遊說被告提
    前與之簽約等情，為原告所否認，被告就此亦未舉證以實其說，且被告甲○於八
    十九年十月二十三日前，即知系爭房屋不能作為營業用已如前述，被告主張受原
    告詐欺，才與原告簽立買賣契約，主張依民法第九十二條第一項規定，撤銷買賣
    契約，亦不足採。
六、按系爭不動產買賣契約書第三條第一款約定，買方應於簽約當日，給付壹仟萬元
    之第一期簽約款。又依買賣契約書第八點第段約定：「甲方（即被告）若有遲
    延給付之情形，應賠償乙方（即原告）每日按買賣總價千分之零點五計算之處罰
    性違約金．．．．」，從而，原告依公司法第十九條及買賣契約之規定，請求被
    告甲○給付原告壹仟萬元，及自被告甲○遲延給付日即八十九年十二月二十五日
    起迄清償日止，按日以貳萬捌仟元計算之處罰性違約金，自屬有據。又被告甲○
    主張原告請求之違約金，逾內政部所定的規範，惟被告甲○就此並未舉證以實其
    說，且此項違約金之約定，是兩造議定雙方均有相同負擔之事項，本院認無過高
    予以酌減之必要，被告甲○主張違約金過高，應予酌減，並不足採。又被告甲○
    另以押租金四十五萬元主張抵銷，原告並不爭執，被告甲○此項抵銷主張，應屬
    可採。從而，原告請求被告甲○給付如主文第一項所示，為有理由，應予准許，
    逾此部分之請求，為無理由，應予駁回。
七、假執行之宣告：兩造陳明願供擔保，聲請宣告假執行或免為假執行，經核原告勝
    訴部分，合於法律規定，爰分別酌定相當之擔保金額宣告之；原告其餘假執行之
    聲請，因訴之駁回而失所依據，不予准許。
八、據上論斷：原告之訴為一部有理由，一部無理由，並依民事訴訟法第七十九條但
    書、第三百九十條第二項、第三百九十二條，判決如主文。
中　　　華　　　民　　　國　　九十一　　年　　　九　　　月　　三十  　　日
                                            民事第三庭法      官　李慈惠
右為正本係照原本作成。
如對本判決上訴，須於判決送達後廿日內向本院提出上訴狀。
中　　　華　　　民　　　國　　九十一　　年　　　九　　　月　　三十  　　日
　　　　　　　　　　　　　　　　　　　　　　　　　　　法院書記官　林秀娥
